【裁判字號】    99,上訴,378
【裁判日期】    990407
【裁判案由】    妨害自由
【裁判全文】
臺灣高等法院刑事判決                 99年度上訴字第378號
上  訴  人
即  被  告  丙○○
上  訴  人
即  被  告  甲○○
上列上訴人因妨害自由案件，不服臺灣臺北地方法院98年度訴字
第1535號，中華民國98年12月31日第一審判決（起訴案號：臺灣
臺北地方法院檢察署98年度偵字第19655號），提起上訴，本院
判決如下：
    主  文
原判決撤銷。
丙○○、甲○○共同以強暴妨害人行使權利，各處拘役貳拾日。
如易科罰金，均以新台幣壹仟元折算壹日。
    事  實
一、丙○○之女羅家欣因與乙○○及其前配偶劉成芃間，有感情
    糾紛及金錢糾紛，羅家欣因而告訴劉成芃恐嚇取財案件，於
    民國98年8 月13日下午3 時許，在臺北市○○區○○路127
    號之本院刑事庭開庭，丙○○遂邀友人甲○○於前揭時間，
    陪同羅家欣前往本法院刑事庭開庭，於當日下午4時30分許
    開庭結束後，乙○○、劉成芃、丙○○、甲○○、羅家欣先
    後步出本刑事庭大樓之大門外，乙○○、劉成芃欲搭計程車
    離去之際，丙○○、甲○○因認乙○○遲不給付先前承諾賠
    償羅家欣之新臺幣（下同）50萬元，要求乙○○一同前往警
    察局講清楚，乙○○不理會，丙○○心有不甘，甲○○亦擬
    促乙○○同往警局，竟共同基於妨害乙○○離去權利之犯意
    聯絡，1人1邊徒手拉住乙○○之背包背帶、手臂及腰帶，以
    此強暴方式將乙○○拉扯回本院大門口階梯上，而妨害乙○○搭車離去之權利。嗣經羅家欣、劉成芃、丙○○分別撥打
    電話報警到場處理，始查悉上情。
二、案經被害人乙○○訴由臺北市政府警察局中正第一分局移請
    臺灣臺北地方法院檢察署檢察官偵查起訴。
    理  由
一、證據能力之判斷：
    被告丙○○、甲○○對於下列各項證據方法，均未爭執其證
    據能力，並同意作為證據（見本院卷第64頁），本院審酌其
    作成時之情況，認為並無不適當之情事，均得作為證據，合
    先敘明。
二、認定事實所憑之證據及理由：
    訊據被告丙○○、甲○○固不否認於前揭時、地拉扯告訴人
    乙○○背包背帶，不讓告訴人搭車離去之事實，惟矢口否認
    有何妨害自由之犯行，被告丙○○辯稱：伊沒有將告訴人抓
    回高院門口；判決確定告訴人應償還羅家欣50萬元，但告訴
    人長達半年不聞不問，避不見面，告訴人當然有說明義務，
    但告訴人一副你奈我何姿態，伊拉住告訴人是為赴警察局說
    明，不應構成犯罪云云（見原審卷第15頁反面至第16頁、第
    19至21頁）；被告甲○○辯稱：伊在門口問法警怎麼處理，
    法警不理，伊見丙○○抓住告訴人背包背帶，告訴人甩開丙○○，伊怕丙○○跌倒，乃上前抓住告訴人腰帶，但告訴人
    身上沒有紅腫；伊說不要在這邊吵，有事去警察局講，所以
    丙○○、羅家欣有打電話報警，伊係勸架，沒有犯罪云云（
    見原審卷第16頁、第19至21頁）。惟查：
(一)告訴人乙○○於偵查中具結證稱：「當時我已把計程車門打
    開，我朋友已坐上車了，甲○○、丙○○就1人1邊抓住我的
    手，不讓我離開，丙○○教我馬上還錢，我當時不想發生衝
    突，我想離開，我很大聲跟他們說叫他們走開，但他們仍抓
    著我不放，當天又下雨，我就開始掙扎，變成他們1人1 邊
    整個抱住我，在我掙扎及他們抱住我的過程，我們3人就從
    馬路邊拉扯回高院的門口，我的衣物、背包都有受到損壞」
    （見偵查卷第31頁），核與在場證人劉成芃於原審具結證述
    ：「我們出來後我先上計程車，乙○○就被丙○○拉著包包
    ，帶子拉斷掉了，不讓乙○○上計程車……乙○○就被拉回
    高等法院門口……真正拉人的是丙○○，甲○○在旁邊幫忙
    拉……」、「因為我在車子裡面，我回頭的時候只有看到被
    告2人拉乙○○的手臂」、「（問：被告2人是有把乙○○拉
    回高院門口嗎？）對，用拉手臂的，乙○○就慢慢的退」、
    「被告是把乙○○拉回階梯那邊」等情（見原審卷第72頁反
    面、第73頁反面、第74頁），互核大致相符。而被告丙○○
    向原審供稱：「我有抓乙○○的背帶，甲○○有抓他的腰帶
    」、「背包帶子破掉我知道」等情不諱（見原審卷第15頁反
    面），被告甲○○於偵訊時亦坦承：「我有拉乙○○的皮帶
    ，丙○○與乙○○在拉扯的時候我有去拉乙○○」等情屬實
    （見偵查卷第26頁）。此外，告訴人在臺北市政府警察局中
    正第一分局介壽路派出所製作筆錄時，亦有拍攝其手臂抓痕
    照片2張、背包背帶破損照片2張在卷足憑（見偵查卷第22至
    23頁），適可佐證被告2人於前揭時、地拉扯告訴人手臂、
    背帶、腰帶等強暴手段，妨害告訴人搭車離去之自由權利，
    已臻明確。
(二)被告丙○○、甲○○於原審雖辯稱：告訴人本有償債義務，
    不得主張自由受侵害云云。惟按民法第151條之自助行為規
    定限於「以不及受法院或有關機關援助，必非於其時為之，
    則請求權不得實行或其實行顯有困難者為限」，即須具備：
    (一)有自助意思，(二)須為保全自己之權利，(三)須其情事急迫而
    有實施自救行為之必要，(四)須限對於債務人之自由予以拘束
    或財產施以押收或毀損，(五)不逾越保護權利所必要之程度，
    始可阻卻違法。經查，被告丙○○之女羅家欣與告訴人間清
    償票款50萬元之民事事件，業經羅家欣取得臺灣臺東地方法
    院98年度票字第68號本票裁定，並經同院98年度司執字第
    897 4號強制執行在案，但因告訴人現無財產可供執行，乃
    經同院於98年7月20日發給債權憑證在卷足考（見原審卷第
    18頁）。是依強制執行法第27條規定，俟發現告訴人有可供
    強制執行之財產時，得提出該憑證聲請再予強制執行。因此
    ，倘羅家欣發現告訴人有可供強制執行之財產時，本可持債
    權憑證再予聲請法院強制執行，本件並無非於其時為之，則
    請求權不得實行或其實行顯有困難之情事，實無急迫情事可
    言，被告2人即無拘束告訴人身體自由之必要。從而，被告2
    人拉扯告訴人留在法院大門口之行為，與前揭民法所定自救
    行為之要件不符，被告2人不得據以主張阻卻違法。告訴人
    對羅家欣固負有50萬元之債務，但並無配合前往派出所處理
    之義務，被告等自不得強制方式妨害其自由離去之權利。
(三)被告丙○○於本院陳稱：告訴人玩弄伊女兒之感情，還一再
    興訟提出賠償告訴，如此惡劣行徑，如何忍得住，提出告訴
    人所簽切結書、台灣板橋地方法院民事判決及簡訊各乙份為
    證，然上開證據僅足證明告訴人與被告丙○○間有上開訴訟
    糾紛，被告丙○○之女羅家欣對告訴人有五十萬元之債權，
    但不能據以認定被告丙○○即有阻止告訴人自由離去之權利
    。另被告甲○○於本院辯稱：係受高珮榮之請託，為穩定其
    女情緒而陪他們出庭，與本件債權債務無關，伊拉住告訴人
    皮帶係為阻止爭執，不是拉人討債，怎會因勸架而成為共同
    犯罪？請求傳訊高珮榮、羅家欣作證等語。惟被告甲○○於
    警詢自承：我過去拉住乙○○的褲子皮帶，不讓乙○○跑，
    要他們一起到派出所處理等語(偵卷第10頁)，其有以此強暴
    方式阻止告訴人離去之權利甚明。且被告甲○○究係基於勸
    架，抑或其他原因，乃其動機問題，僅能做為量刑之參考，
    無礙其共同妨害自由之認定，自無再傳訊高珮榮、羅家欣作
    證之必要。
(四)再按刑法第302條第1項及第304條第1項之罪，其所保護之法
    益，固均為被害人之自由，但前者係將被害人置於自己實力
    支配之下而剝奪其人身行動自由，後者僅使人行無義務之事
    或於其行使正當權利時加以妨害，兩者構成要件，行為態樣
    及被害人受害之程度尚不相同（最高法院70年度臺上字第
    1487號判決要旨可資參照）。蓋刑法第302條第1項之妨害自
    由罪，以「私行拘禁或其他非法方法，剝奪人之行動自由」
    為要件，其中「私行拘禁」屬例示性、狹義性之規定，「以
    其他非法方法剝奪人之行動自由」，則屬於補充性、廣義性
    之規定，須有以各種非法之方法，剝奪人之行動自由為成立
    要件，而所謂剝奪人之行動自由，應以有具體行為，使人之
    行動喪失自由，方能成立。查本案被告丙○○、甲○○於下
    午4時30分許，在本院刑事庭大樓大門口，係日間時間，人
    來人往之開放空間，且有數名法警在大門口附近值勤；而被
    告2人雖共同拉扯告訴人背包背帶、腰帶及手臂，不讓告訴
    人搭車離開，但衡量被告2人年事已高，而告訴人年輕力強
    、身材高壯，若非告訴人消極不予奮力反抗，被告2人之行
    為實不足以使告訴人喪失行動自由。何況，被告2人之目的
    ，係為將告訴人留在現場以報警到場協助解決債務糾紛，此
    由臺北市政府警察局98年10 月15日北市警勤字第098346
    47000號函暨檢附指揮中心受理110報案紀錄單可知，被告丙○○之女羅家欣最早於下午4時52分17秒，即撥打行動電話
    報警，繼於4時57分54秒，被告丙○○亦撥打電話報警（見
    本院卷第28至32頁），可見被告2人目的在於阻止告訴人離
    去。是以，綜合當時場合、手段及被告2人之主觀意思，充
    其量僅係妨害告訴人行使自由離去之權利，尚未達足使告訴
    人喪失行動自由之程度。公訴意旨認為被告2人以其他非法
    方法剝奪告訴人之行動自由，容有誤會。
(五)綜上，本件事證明確，被告丙○○、甲○○以強暴手段，妨
    害告訴人搭車離去權利之犯行，洵堪認定，應予依法論罪科
    刑。
三、核被告丙○○、甲○○所為，係犯刑法第304條第1項以強暴
    妨害人行使權利罪。公訴意旨以被告係涉刑法第302條第1項
    罪嫌，起訴法條容有未洽，惟社會基礎事實核屬同一，本院
    自得逕變更起訴法條判決。被告2人以拉扯方式妨害告訴人
    離去之權利，有犯意聯絡及行為分擔，為共同正犯。
四、原審詳查後予以論罪科刑，固非無見，惟(一)、犯罪係屬構
    成要件該當性之行為，則被告之行為，究如何該當於法定構
    成要件，自應於事實欄明白記載，始足為適用之依據。原判
    決事實欄記載被告2人1人1邊徒手拉住乙○○之背包背帶、
    手臂及腰帶，以此強暴方式將乙○○拉扯回法院門口，但未
    敘明此舉究係妨害告訴人何種權利，尚嫌疏漏；(二)、被告
    2人自始坦承有拉住告訴人之行為，僅昧於法律知識不足，
    誤認此舉不構成犯罪而已，並非否認犯行。原審認被告2人
    始終否認犯罪，執為量刑依據，亦有未洽。被告2人上訴，
    請求請求判決無罪，固無理由，惟原判決既有上開可議，仍
    無可維持，應由本院將原判決撤銷改判。爰審酌被告丙○○
    因其女羅家欣與告訴人之債務糾紛，羅家欣已取得執行名義
    ，但告訴人現無財產可供執行，法院僅發給債權憑證，被告
    丙○○心有不甘，認為告訴人惡意躲債，乃與被告甲○○共
    同於前揭時、地，以拉扯方式妨害告訴人離去之權利，渠等
    犯罪動機係出於保護羅家欣之債權；其2人僅係拉住告訴人
    ，並未有其他過激行為，犯行亦坦承有拉人之行為，告訴人
    因本件妨害自由行為，請求賠償50萬元，與上開本票債權抵
    銷，並不合理，致被告未能與告訴人達成和解，其2人因昧
    於法律，一時失慮，其手段輕微，告訴人損失有限等一切情
    狀，分別量處如主文第二項所示之刑，並諭知易科罰金之折
    算標準，以示懲儆。
據上論斷，應依刑事訴訟法第369條第1項前段、第364條、第299
條第1項前段、第300條，刑法第28條、第304條第1項、第41條第
1項前段，刑法施行法第1條之1，判決如主文。
本案經檢察官周志榮到庭執行職務。
中    華    民    國    99    年    4     月    7     日
                  刑事第十七庭  審判長法  官  王聰明
                                      法  官  黃雅芬
                                      法  官  陳世宗
以上正本證明與原本無異。
不得上訴。
                                      書記官  李佳穎
中    華    民    國    99    年    4     月    7     日
附錄：本案論罪科刑法條全文
中華民國刑法第304條第1項
（強制罪）
以強暴、脅迫使人行無義務之事或妨害人行使權利者，處 3 年
以下有期徒刑、拘役或 3 百元以下罰金。
前項之未遂犯罰之。

司法院資訊處製作；財團法人民間司法改革基金會備份。
